臺灣高雄地方法院民事判決　　　　　　　　 92年度醫字第2號
原　　　告　乙○○
訴訟代理人　鍾夢賢律師
　　　　　　陸正義律師
被　　　告　甲○○
當事人間損害賠償事件，本院於民國94年10月12日言詞辯論終結
，判決如下：
    主      文
被告應給付原告新台幣壹佰貳拾萬元，及自民國九十三年四月二
十二日起至清償日止，按週年利率百分之五計算之利息。
原告其餘之訴駁回。
訴訟費用由被告負擔三分之一，餘由原告負擔。
本判決第一項於原告以新台幣肆拾萬元供擔保後，得假執行；但
被告如以新台幣壹佰貳拾萬元為原告預供擔保後，得免為假執行
。
原告其餘假執行之聲請駁回。
    事實及理由
一、原告主張：伊自民國91年2 月初，於被告開設之甲○○婦產
    科診所（下稱被告診所）證實懷孕，至同年10月26日產下次
    子陳亮達為止，均在被告診所產檢並進行超音波檢查，而與
    被告成立有償之醫療契約，被告原應負善良管理人之注意義
    務，詳盡檢查以篩檢胎兒是否異常，並將實情告知；詎被告
    於伊妊娠期間所進行之超音波檢查，均因過失未發現胎兒異
    常，使伊在誤認胎兒係正常之情況下，未施行人工流產手術
    ，因而產下有雙腿膝蓋以下全無肢體、右手手指相連、缺少
    一指之重度肢障男嬰陳亮達，受有非財產上之損害，為此爰
    依債務不履行之法律關係，聲明求為(一)被告應給付原告新台
    幣（下同）4,500,000 元，及自91年12月9 日起至清償日止
    ，按週年利率5 ％計算利息；(二)准供擔保宣告假執行之判決
    等語。
二、被告則以：產前超音波檢查之篩檢功能有其限制，或因胎兒
    問題非嚴重、或因受檢時胎兒姿勢不佳，而難以發現胎兒異
    常；加以胎兒成長至16週以後，大小腿雖已分化，然超音波
    影像仍難以辨識，需至32週左右，始可透過超音波檢查出肢
    體殘缺；本件伊施行超音波檢查時，係因胎兒呈捲曲、趴睡
    、下肢為原告恥骨聯合及本身軀幹遮蔽，致無法發現有異常
    情形，伊並無疏於善良管理人注意義務之情事。再者，依我
    國現行法律規定，認懷胎婦女墮胎係侵害胎兒生命行為而屬
    不法，即認為墮胎非屬婦女之自由權，至於優生保健法之相
    關規定僅屬阻違法事由而已；況且，本件陳亮達肢障情形
    ，亦非符合優生保健法第9 條原告得自願施行人工流產之情
    形等語，茲為抗辯。並聲明：(一)請求駁回原告之訴及假執行
    之聲請。(二)如受不利益判決，願供擔保免為假執行。
三、原告主張自91年2 月初於被告診所證實懷孕，至產下次子陳
    亮達為止，均在被告診所產檢並進行超音波檢查，而與被告
    成立有償之醫療契約；然被告於伊妊娠期間均未發現及告知
    胎兒異常，亦未告知伊得依法施行人工流產；又嗣於91年10
    月26日產下有雙腿膝蓋以下全無肢體、右手手指相連、缺少
    一指之重度肢障男嬰陳亮達等情，業據提出孕婦健康手冊、
    原告妊娠期間病歷、陳亮達身心障礙手冊影本各1 份（見院
    (一)卷第136 頁、院(二)卷第8 至17頁）、陳亮達照片2 幀（見
    院(二)卷第18頁）、Ｘ光片5 張為証，復為被告所不爭執，堪
    信為真實。另原告主張被告未發現胎兒異常，係屬未盡善良
    管理人之注意義務，為不完全之給付，致其人格權受侵害，
    而被告則以前詞置辯。是本件爭點在於：(一)被告未檢查出陳
    亮達有重度肢障情形，致未為告知，有無可歸責事由？(二)原
    告有無人格權被侵害之情事？茲說明如下：
  (一)被告有無可歸責之事由？
    被告固辯稱其於原告妊娠期間所進行之10次超音波檢查，均
    有查看胎兒是否有下肢、手指之異常，然皆因妊娠週數不足
    、胎兒姿勢不佳等緣故，致未發現，其並無可歸責之事由云
    云。惟查：
    1.就本件超音波產前檢查，兩造間係成立有償之醫療契約，
      已如前述；又被告依該契約即負有詳盡檢查後告知結果、
      提供建議，供原告作為是否施行人工流產參考之義務，而
      原告則負有給付報酬之義務；則此一契約性質上係近似有
      償委任之非典型契約。另參照目前醫學水準、醫療之專業
      性，及本件醫療行為之類型、內容等因素綜合考量，應認
      就本件醫療契約，被告須盡善良管理人之注意義務。
    2.關於被告本件醫療行為，是否已盡善良管理人之注意義務
      等情，業經本院檢附原告病歷、歷次筆錄、陳亮達照片、
      Ｘ光片、兩造所提證據，於93年4 月20日、同年11月11日
      送請行政院衛生署醫事審議委員會鑑定，並據該會分別函
      覆稱：本件在病歷內並未附上任何一次產檢超音波照片，
      況且在多次超音波檢查，應有機會發現異常，被告竟完全
      未發現胎兒下肢殘缺，其醫療行為係有違常而有疏失等語
      ，及稱：胎兒發育至11週時，可見到大腿及小腿骨，發育
      至13至16週時，可見到手指骨及腳趾股；則原告妊娠24週
      前以超音波檢查，應可看到胎兒大腿骨與小腿骨之比例為
      大於0.85，若發現二者比例小於0.85，通常胎兒即可能有
      下肢發育之異常；雖超音波檢查可能因胎兒姿勢不良等因
      素，致無從發現異常；然被告於原告妊娠24週前，曾進行
      4 次超音波檢查，卻均未發現胎兒有「膝蓋以下肢體全無
      」之異常；其實，若有疑問可向病人說明，安排更詳細之
      超音波檢查，以免產婦直至生產後使發現嬰兒畸形，依據
      一般醫療常規，被告醫療行為即有疏失等語，此有該會93
      年9 月21日衛署醫字第0930218276號函、94年9 月12日衛
      署醫字第0940222770號函所檢附之鑑定書各1 份可參（見
      院(一)卷第250 至254 、352 至358 頁），則被告關於上開
      超音波檢查之實施，即難謂已盡善良管理人之注意義務。
    3.從而，被告辯稱於胎兒32週前係因胎兒尚未發育，之後則
      係因為胎兒姿勢不良，致均未發現胎兒有膝蓋以下肢體全
      無之異常，其並無可歸責之事由云云，即非可採；原告主
      張被告就本件醫療行為之履行，係未盡善良管理人之注意
      ，係屬有據。
  (二)原告有無人格權被侵害之情事？
    1.按懷孕婦女經診斷或證明有醫學上理由，足以認定胎兒有
      畸型發育之虞者，得依其自願，施行人工流產；又懷孕婦
      女施行產前檢查，醫師如發現有胎兒不正常者，應將實情
      告知本人或其配偶；認為有施行人工流產之必要時，應勸
      其施行人工流產，優生保健法第9 條第1 項第4 款、第11
      條第2 項分別定有明文。婦女於妊娠期間，發生前開法條
      所定「醫師發現有胎兒不正常」情形時，法律即課醫師以
      「應將實情告知懷孕婦女本人或其配偶，認為有施行人工
      流產之必要時，應勸其施行人工流產」之義務；就另一方
      面而言，即是給予婦女選擇之權利（自由）；換言之，婦
      女對於體內未成獨立生命又患有法規所賦予得中止妊娠之
      先天性疾病之不健康胎兒，有選擇施行人工流產之權利，
      倘因醫院及相關人員之疏忽，未發現有符合此一情況之事
      實，致未及時告知懷胎婦女，使其無法依優生保健法第9
      條第1 項規定，自願施行人工流產，而繼續妊娠，最後生
      下不正常嬰兒，自屬侵害婦女對本身得決定施行人工流產
      之權利。
    2.被告雖抗辯前開優生保健法之相關規定僅屬刑法墮胎罪之
      阻卻違法事由，並非賦予妊娠婦女有「生育自由決定權」
      云云；惟按刑法墮胎罪所保護之客體為在婦女體內成長之
      胎兒，若婦女依優生保健法第9 條規定而施行人工流產，
      在刑法構成要件上固屬於該當墮胎罪之阻卻違法事由；然
      非謂優生保健法之相關規定即無賦予權利或利益之可能。
      按只要係權利或利益，即得為民法侵權行為之被害客體，
      此與刑法墮胎罪之保護客體為何，及是否屬於阻卻違法事
      由，實屬二事；又依優生保健法之相關規定，足認係賦予
      妊娠婦女有「生育自由決定權」，已如前述，故被告首揭
      抗辯，並不足採。
    3.按優生保健法第9 條第1 項第4 款所稱足以認定胎兒有畸
      型發育之虞之醫學上理由，其認定胎兒有畸型發育之虞之
      範圍，關於胎兒者，為由下列產前診斷方法，可確知胎兒
      為畸形者：(一)羊膜腔穿刺術：1.羊水生化檢查，發現開放
      性神經管缺損、先天代謝異常疾病等。2.羊水細胞培養後
      ，經鑑定，發現有染色體或基因異常者，如唐氏症、黏多
      醣貯積症等。(二)超音波診斷術：如水腦症、無腦症、脊柱
      裂、尾骨腫瘤、裂腹畸形等。(三)胎兒內視鏡術：發現胎兒
      外貌畸形，難以矯治者。(四)子宮內胎兒血液取樣檢查術：
      如血紅素病變、血友病、子宮內胎兒感染等。(五)絨毛取樣
      術；取樣細胞經鑑定有染色體或基因異常者，如唐氏症、
      重型海洋性貧血、黏多醣貯積症等，優生保健法施行細則
      第12條已有明文。本件原告妊娠所產下之男嬰陳亮達，出
      生時即有雙腿膝蓋以下全無肢體、右手手指相連、缺少一
      指之重度肢障情形，已如前述；而該情形係符合前開施行
      細則及優生保健法第9 條第1 項第4 款所稱之畸型，此有
      載明「根據行政院衛生署92年10月22日回覆書函，本案胎
      兒在母體內如有雙膝以下全部缺陷情形，懷孕婦女經醫師
      診斷或證明符合優生保健法第9 條第1 項第4 款之規定，
      則可依其自願施行人工流產，又有關優生保健法施行細則
      第12條所訂附件三之範圍，就胎兒部分所列各項病症，係
      屬例示規定；也就是，如果原告在懷孕24週之前經醫師診
      斷胎兒有雙膝以下全部缺陷，可依其自願施行人工流產」
      等情之行政院衛生署醫事審議委員會93年9 月21日衛署醫
      字第0930218276號函所檢附之鑑定書可憑（見院(一)卷第25
      3 頁），則原告主張就其所懷胎兒之情形，其原本得選擇
      施行人工流產等語，即屬可採。
    4.從而，本件被告進行之超音波檢查皆未發現胎兒有膝蓋以
      下之肢體全無之畸型，而未將胎兒畸型狀況告知，致原告
      無從自由選擇施行人工流產，產下重度肢障之男嬰陳亮達
      ，造成原告無可補救之損害，自有侵害原告之「生育自由
      決定權」，堪以認定。
  (三)至於兩造雖分別請求將本件送請台灣婦產科醫學會、中華民
    國醫事放射師全國聯合會、中華民國醫事放射學會為鑑定；
    惟本件業經囑託行政院衛生署醫事審議委員會為鑑定，並經
    該會出具鑑定書2 份，已如前述，是無另送請其他機構重為
    鑑定之必要，附此敘明。
四、按所謂不完全給付即債務人雖為給付，而給付之內容並不符
    合債務本旨，違反信義及衡平原則，以致債權人遭受損害而
    言。查本件被告未盡善良管理人之注意義務，其履行給付之
    方法確有瑕疵，致未檢查出原告胎兒之異常，亦未將結果告
    知，使原告無法即時為適當之優生保健處置，而生出重度肢
    障之男嬰；是被告因給付方法之瑕疵，導致給付之內容不符
    合債務之本旨，侵害原告「生育自由決定權」，即應負不完
    全給付之債務不履行責任。
五、按債務人因債務不履行，致債權人之人格權受侵害者，準用
    第192 條至第195 條及第197 條之規定，負損害賠償責任；
    又不法侵害他人之身體、健康、名譽、自由、信用、隱私、
    貞操，或不法侵害其他人格法益而情節重大者，被害人雖非
    財產上之損害，亦得請求賠償相當之金額，民法第227 條之
    1 、第195 條第1 項前段分別定有明文。查被告侵害原告「
    生育自由決定權」，應負不完全給付之債務不履行責任，業
    如前述，故原告基於兩造間醫療契約關係，主張被告應賠償
    其精神上之損害，即屬有據。查原告係高職學歷，以賣魚為
    業，每月收入約30,000元，名下無汽機車、不動產；而被告
    係醫學院畢業之專科醫師，名下有土第2 筆、房屋3 棟，及
  　高雄醫療廢棄物處理股份有限公司之投資1 筆等情，業經兩
    造陳明，並有兩造90、91年度稅務電子閘門財產所得調件明
    細表各1 份在卷可稽（見院(一)卷第175 至184 頁）。本院審
    酌兩造之身分、地位、經濟狀況，被告事後之態度，及原告
    所受精神上損害之程度等一切情況，認原告請求之精神上損
    害賠償以1,200,000元為適當。
六、按給付無確定期限者，債務人於債權人得請求給付時，經其
    催告而未為給付，自受催告時起，負遲延責任，其經債權人
    起訴而送達訴狀者，與催告有同一之效力；又遲延之債務，
    以支付金錢為標的者，債權人得請求依法定利率計算之遲延
    利息；再者，負損害賠償責任者，除法律另有規定或契約另
    有訂定外，應回復他方損害發生前之原狀，因回復原狀而應
    給付金錢者，自損害發生時起，加給利息，民法第229 條第
    2 項、第3 項，第233 條第1 項、民法第213 條第1 項、第
    2 項分別定有明文。次按民法第213 條第2 項所謂因回復原
    狀而應給付金錢者，例如所侵害者為金錢，則應返還金錢，
    如所侵害者為取得利益之物，則於返還原物外，更應給付金
    錢抵償其所得利益，始克回復原狀；是我民法明定身體健康
    之傷害，應為金錢賠償（民法第193 條、第195 條第1 項前
    段），此即民法第213 條第1 項所謂法律另有規定，自無適
    用同條第2 項規定之餘地。經查，本件原告係主張被告關於
    醫療契約為不完全給付而請求精神上損害賠償，已如前述，
    則依前開說明，本件並無民法第213 條第2 項所謂自損害發
    生時起加給利息規定之適用，即應回復無確定期限給付之規
    定，自被告受催告即收受起訴狀繕本送達時起，始負遲延責
    任。
七、綜上所述，原告本於醫療契約債務不履行之法律關係，請求
    被告給付精神上損害賠償，於1,200,000 元，與自起訴狀繕
    本送達翌日即93年4 月22日起算遲延利息部分，為有理由，
    應予准許；逾此範圍之請求，為無理由，應予駁回。
八、兩造陳明願供擔保，聲請宣告假執行及免為假執行，就原告
    勝訴部分，核均無不合，爰酌定相當擔保金額分別准許之。
    至原告敗訴部分，其訴既經駁回，則其假執行之聲請即失所
    依據，應併予駁回。
九、據上論結，原告之訴為一部有理由，一部無理由，依民事訴
    訟法第79條、第390 條第2 項、第392 條第2 項，判決如主
    文。
中　　華　　民　　國　　94　　年　　10　　月　　26　　日
                  民事第一庭  審判長法　官  沈建興
                                    法　官  林玉心
                                    法　官　洪珮婷
以上正本證明與原本無異。
如不服本判決，應於送達後20日內，向本院提出上訴狀並表明上
訴理由，如於本判決宣示後送達前提起上訴者，應於判決送達後
10日內補提上訴理由書（須附繕本）。
中　　華　　民　　國　　94　　年　　10　　月　　26　　日
                                    書記官  鍾淑美
